【裁判字號】    98,抗,354
【裁判日期】    981113
【裁判案由】    停止羈押
【裁判全文】
臺灣高等法院臺南分院刑事裁定           98年度抗字第354號
抗 告 人  臺灣雲林地方法院檢察署檢察官
被    告  甲○○
上列抗告人因被告違反農會法等案件，不服臺灣雲林地方法院中
華民國98年10月27日裁定（98年度訴字第87號），提起抗告，本
院裁定如下：
    主  文
抗告駁回。
    理  由
一、本件被告甲○○因違反農會法等案件，經檢察官提起公訴，
    於民國98年1月20日繫屬於原審法院，經原審法院於同日訊
    問被告後，認其涉犯農會法第47條之3第1項妨害選舉罪及刑
    法第304條強制罪、第305條恐嚇危害安全罪等罪嫌，犯罪嫌
    疑重大，且被告曾有5次被通緝紀錄，目前尚在假釋中，倘
    假釋被撤銷，尚有6年餘之殘刑待執行，而認被告有逃亡之
    虞，另考量被告以強暴脅迫之強制手段，壓迫被害人放棄參
    選，並使證人感到害怕，而以秘密證人方式作證，且有證人
    一再表示不願意和被告對質，故認被告有反覆實施強制罪或
    恐嚇危害安全罪之虞，有刑事訴訟法第101條第1項第1款、
    第101條之1第1項第4款情形，非將被告羈押顯難進行審判，
    乃於同日對被告執行羈押，並於98年4月13日裁定被告自同
    年4月20日起延長羈押2月，且因同案被告蔡俊傑、吳太和、
    蔡泉盛、吳昆明、莊裕粱、葉仁偉、陳俊裕、吳志維、林信
    甫等人，於偵查中針對檢察官起訴之犯罪事實均坦承不諱，
    惟於原審準備程序中均否認犯行，並慮及被告之犯罪手段，
    認被告顯有勾串共犯或證人之虞，而認新發生刑事訴訟法第
    101條第1項第2款之羈押原因，諭知對被告禁止接見通信。
    嗣因本案證人均已於98年6月18日交互詰問完畢，故原審法
    院於同日當庭裁定被告提出新台幣（下同）100萬元之保證
    書或保證金後，准予停止羈押，並限制出境、出海，及命遵
    守一定事項（即每日按時前往四湖分駐所報到），檢察官不
    服提起抗告，經本院於98年7月27日以98年度抗字第223號裁
    定，將原審准予具保之裁定撤銷，發回原審法院更為裁定。
    原審法院又於98年8月12日裁定被告提出150萬元之保證書或
    保證金後，准予停止羈押，並限制出境、出海，及命遵守一
    定事項（即每日按時前往四湖分駐所報到），檢察官不服再
    提起抗告，復經本院於98年9月7日以98年度抗字第266號裁
    定，將原裁定撤銷發回。原審法院復於98年9月14日裁定被
    告提出300萬元之保證書或保證金後停止羈押，並限制出境
    、出海及限制住居在雲林縣四湖鄉○○○路2之13號，於停
    止羈押期間並應遵守下列事項：(一)、應於每日上午9時到10
    時間及下午7時到8時間至四湖分駐所報到。(二)、不得對本案
    被害人或其配偶、直系血親、三親等內之旁系血親、二親等
    內之姻親、家長、家屬之身體或財產實施危害或恐嚇之行為
    。檢察官不服再提起抗告，又經本院於98年10月12日以98年
    度抗字第308號裁定，將原裁定撤銷發回，原審法院於98年
    10月27日再為相同內容之裁定，檢察官仍然不服，而提起本
    件抗告。
二、檢察官抗告之意旨，除援引本院98年度抗字第308號裁定理
    由（如附件一）及98年度抗字第9號抗告書所載理由（如附
    件二）外，其餘陳述略以：
  (一)刑事訴訟法第101條之1第1項之「預防性羈押」，其立法目
    的乃係因該條所列各款犯罪，一般而言，對於他人生命、身
    體、財產有重大之侵害，對社會治安破壞甚鉅，而其犯罪性
    質，從實證之經驗而言，犯罪行為人大多有一而再、再而三
    反覆為之之傾向，為有效預防此種犯罪型態之行為人再犯，
    並保護社會大眾免於受到其侵害，故預先以拘束其人身自由
    之羈押方式，達到防止損害發生或擴大之目的。
  (二)本件原審既認被告「部分」恐嚇及危害安全罪之犯罪事實已
    達有罪之心證；且本案被告之假釋將來受撤銷而須執行殘刑
    之可能性極大，又被告無視其假釋之身分，糾集莊裕等人
    ，再為本件犯行，更顯見被告具反覆暴力行為模式，亦有能
    力糾眾滋事。故於原審判決後，被告得知其極有可能因此撤
    銷假釋執行殘刑及本刑多達6年以上時，難謂其無對本件被
    害人再度實施報復性作為之可能，顯有事實足認被告有反覆
    實施同一犯罪之虞，而有羈押之必要，自無從以原審裁定所
    示之具保、限制出境替代。
  (三)原審關於被告有無羈押原因及必要，所為判斷仍有不當，請
    予以撤銷，並更為妥適裁定等語。
三、原裁定認被告無羈押之必要，准予具保停止羈押，其理由如
    下：
  (一)按羈押之目的係在保全被告，其手段係將被告拘禁於特定處
    所以拘束其行動自由，此種方式係強制處分中對人身自由最
    大之限制，故於有罪判決確定前，以此方式保全被告用以保
    障審判、執行之進行，即應以之為最後之手段，若有與羈押
    同等有效但干預權利較為輕微之其他手段時，需選擇該其他
    手段，亦即必須符合比例原則、必要性原則。司法院大法官
    會議於釋字第392號、第653號、第654號及第655號解釋理由
    書均明白表示「羈押之將人自家庭、社會、職業生活中隔離
    ，拘禁於看守所、長期拘束其行動，此人身自由之喪失，非
    特予其心理上造成嚴重打擊，對其名譽、信用－人格權之影
    響亦甚重大，係干預人身自由最大之強制處分，自僅能以之
    『為保全程序之最後手段』，允宜慎重從事，其非確已具備
    法定條件且認有『必要』者，當不可率然為之。」強調羈押
    被告為保全程序之「最後手段」，且須具備「羈押必要性」
    。而自刑事訴訟法第154條第1項「被告未經審判證明有罪確
    定前，推定其為無罪。」來看，也可明瞭此一道理，因為，
    羈押處分形式上是在審判證明被告有罪確定前，就拘禁被推
    定無罪之被告，若欠缺使用此一「最後手段」之必要性，即
    不得為之。所謂「羈押必要性」，即我國立法者具體化於刑
    事訴訴法第101條第1項所規定「非予羈押，顯難進行追訴、
    審判或執行者」，亦即在審酌以其他方式（如具保、責付或
    限制住居）均確定地無法保全被告時始得為之，若有與羈押
    同等有效但干預權力較輕微之其他手段時，應選擇該其他手
    段，不得率予羈押。又縱被告符合刑事訴訟法第101條第1項
    各款事由，仍需就案件訴訟進行之程度，具體審酌案件情節
    及客觀情事以資判斷其必要性是否仍然存續，而隨著訴訟之
    進行逐漸接近真實之結果，就各個訴訟階段審酌必然會有不
    同之結論，非謂該必要性之判斷自偵查至審理階段，均會獲
    致相同之結論。
  (二)次按停止羈押與撤銷羈押有別。停止羈押，係指維持羈押處
    分效力，僅以具保、責付或限制住居之處分方法，代替羈押
    處分而停止羈押之執行。因其效力仍然存續，僅係無繼續執
    行羈押之必要而暫時停止執行，故如具有法定原因發生時，
    仍得再執行羈押。而撤銷羈押，係指羈押中之被告，因具有
    法定之原因，而發生其羈押裁定及效力向將來失效之效果，
    使被告回復自由之方法。質言之，停止羈押，其羈押之「原
    因」仍然存在，只是並無繼續執行羈押之「必要」而暫時停
    止執行而已。撤銷羈押，則因羈押「原因消滅」而撤銷，或
    因法定原因而視為撤銷，兩者有別，不可不辨。而聲請停止
    羈押，除有同法第114條各款所列情形之一不得駁回者外，
    其准許與否，該管法院有自由裁量之權。是該管法院如認為
    被告無繼續羈押之必要者，准予具保停止羈押，即無不當。
    至於被告有無被判重刑，尚非法律上得繼續執行羈押之原因
    （最高法院91年度臺抗字第456號裁定）。又所謂羈押之必
    要性，係由法院就具體個案，依職權衡酌是否有非予羈押顯
    難保全證據或難以遂行訴訟程序者為準據。換言之，被告縱
    屬犯罪嫌疑重大，且具有法定羈押原因，若依比例原則判斷
    並無羈押之必要者，自得為停止羈押之裁定，或改以其他干
    預被告權利較為輕微之強制處分，刑事訴訟法第101條之2具
    保、責付，第111條第5項限制住居等規定，即本此意旨而設
    。有無羈押之必要性，得否具保、責付、限制住居而停止羈
    押，均屬事實審法院得自由裁量、判斷之職權。
  (三)茲就本院當初對被告執行羈押之原因，及有無繼續羈押被告
    之必要，析述如下：
  1.對被告執行羈押之原因是否仍存在部分：
    (1)本件檢察官起訴被告所犯之罪名，經本院就起訴之各項犯
      罪事實陸續進行審理程序及辯論終結後，認被告被訴涉犯
      刑法第304條強制罪、第305條恐嚇危害安全罪等罪嫌部分
      ，依起訴書證據清單所列證據及本院調查證據結果，使本
      院相信被告很有可能涉有上開所列部分罪嫌，足認其犯罪
      嫌疑重大。公訴人另認被告涉犯農會法第47條之3第1項妨
      害選舉罪嫌部分，因該條構成要件所指之「他人」，依最
      高法院88年度台上字第1776號判決之見解，應係指「候選
      人」而言，而公訴意旨所指被告犯罪之時間，依調查證據
      結果，被害人等6人均尚未登記為雲林縣四湖鄉農會（下
      稱四湖鄉農會）第16屆會員代表之候選人，即難以農會法
      第47條之3第1項妨害選舉罪相繩。故本院依於98年10月26
      日言詞辯論終結前調查證據之結果，所獲得之心證已認被
      告之行為，尚難論以農會法第47條之3第1項之罪，自難再
      認被告涉犯農會法第47條之3第1項之罪，犯罪嫌疑重大，
      而羈押被告。
    (2)本案被告雖否認犯行，然檢察官及被告聲請傳訊之所有證
      人，已於98年6月18日上午結束交互詰問程序，證據均已
      獲得保全，是依目前訴訟程序進行情形，證人再行串證影
      響本院發現真實之可能性極低，故本院前依刑事訴訟法第
      101條第1項第2款規定對被告實施羈押之原因已消滅。
    (3)又本案被告涉犯刑法第304條強制罪、第305條恐嚇危害安
      全罪嫌部分，公訴人雖認被告涉嫌於近1月間，數次糾集
      眾人以強暴、脅迫方式逼迫被害人就範，並審酌其身分背
      景，確有能力再度糾集眾人形成勢力，足認被告有反覆實
      施刑法第304條強制罪、同法第305條恐嚇危害安全罪同一
      犯罪之虞。然被告糾集眾人至被害人住所之起因，係為期
      同案被告吳太和順利獲聘為雲林縣四湖鄉農會總幹事，並
      非無端尋釁、恐嚇他人，而四湖鄉農會選舉業已結束，公
      訴人亦表示目前並無證據證明被告於98年6月18日具保停
      止羈押後，復有聚眾恐嚇干涉選舉之犯行。於本院審理時
      ，大部分之證人均表示在被告面前得自由陳述。且經本院
      交互詰問審理之結果，公訴人提出之證據，部分犯罪事實
      並未能使本院達有罪之心證，是公訴人所述被告於1月間
      ，「數次」犯強制罪及恐嚇危害安全罪之基礎事實已不存
      在。再者，本院於98年10月19日電詢本案證人，被告於98
      年6月18日具保停止羈押後，有無再對其等施以恐嚇、強
      暴、脅迫等騷擾行為，本案證人均為否定之表示，亦有公
      務電話紀錄11紙在卷可按，實難認被告於四湖鄉農會選舉
      結束後，仍有反覆實施恐嚇或強制犯行之虞。
    (4)被告前曾有通緝之事實，現仍在假釋中，如本件犯罪行為
      成立而受有期徒刑以上之宣告，假釋勢將撤銷，是被告仍
      有逃亡之疑慮。
    (5)本院當初對被告執行羈押之原因除依刑事訴訟法第101條
      條第1項第1款規定對被告實施羈押之原因尚存在外，其餘
      部分，依上開說明，認當初對被告實施羈押之原因已消滅
      。
  2.有無繼續羈押被告之必要部分：
    (1)被告雖有刑事訴訟法第101條第1項第1款之羈押原因，惟
      本案似難以農會法第47條之3第1項之罪嫌相繩，已如前述
      。則被告被訴6件犯罪事實所涉犯之罪嫌係刑法第304條強
      制罪及第305條恐嚇危害安全罪，犯罪嫌疑雖然重大，然
      經本院交互詰問審理之結果，公訴人提出之證據，部分犯
      罪事實並未能使本院達有罪之心證，已如前述。且刑法第
      304條第1項之法定刑為3年以下有期徒刑、拘役或新臺幣
      9,000元以下罰金，第305條之法定刑則為2年以下有期徒
      刑、拘役或新臺幣9,000元以下罰金。故被告本案所涉犯
      之罪均非重罪，而被告因本案於97年12月28日偵查中遭羈
      押，迄98年6月18日具保停止羈押止，業遭羈押近6月，本
      院將來縱為被告有罪之判決，考量刑法第304條、第305條
      之罪，均屬最重本刑為3年以下有期徒刑之罪，且部分犯
      罪事實尚屬不能證明被告有罪之情形下，宣告刑亦不致過
      重，實不宜長期羈押被告。
    (2)再者，被告雖具有黑道資歷，且有遭通緝之紀錄，然被告
      前次遭通緝係於79年間，有高等法院通緝記錄表1份附卷
      可佐。而被告現年68歲，年事已高，且患有糖尿病、高血
      壓、良性前列腺腫大等疾病，須長期看診及服用藥物治療
      ，有診斷證明書1紙附卷可參，逃亡之能力應已不如從前
      。又被告於98年6月18日具保停止羈押後，經本院諭知每
      日上午9時至12時間至四湖分駐所報到，及於98年9月14日
      裁定命被告於每日上午9時至10時間及下午7時至8時間，
      至四湖分駐所報到，其均有按時報到之事實，亦有四湖分
      駐所交保限制住居簽到表1份可佐，顯見上開處分確對被
      告已生心理及行動拘束力。倘被告於停止羈押期間有故意
      未報到之情形，即可認其違背本院所定被告於停止羈押期
      間應遵守之事項，或有新發生之事實足認為被告有逃亡之
      虞者，本院自得命再執行羈押，而現無該等情形，本院斟
      酌目前訴訟進行程度，認以具保暨命被告每日上午9時至
      10時間及下午7時至8時間至四湖分駐所報到之方法代替羈
      押處分，已足以保全被告使審判、執行程序得以順利進行
      ，而無羈押被告之必要。
  3.關於交保金額之認定：
    (1)法院於許可停止羈押時，所指定之保證金額是否相當，應
      由法院斟酌案內一切情節，自由衡定，並非以罪名輕重為
      保證金額多寡之標準，最高法院32年抗字第69號著有判例
      意旨可資參照。而刑事訴訟法第111條第1項固規定許可停
      止羈押之聲請，應命提出保證書，並指定相當之保證金額
      ，惟司法實務審酌具保金額之多寡，並無一定之公式或計
      算方式，實務上均係參酌被告之身分、地位、經濟能力、
      所造成法益侵害之大小、被告之惡性、犯罪後逃亡的可能
      性、被告犯罪所得金額、所造成之損失金額、檢察官求罰
      金刑之金額等因素由法院依自由心證決定之。況要求被告
      提出保證金之目的，在於確保日後刑事司法程序之完成，
      亦即被告到庭接受審判及執行。
    (2)本院綜合被告之身分、社會地位、經濟能力、所造成法益
      侵害之大小、犯罪後逃亡可能性等情，經訊問後，認被告
      以300萬元之金額具保後，停止羈押，應足以擔保被告到
      庭。
  (四)綜上所述，本院揆諸前揭裁定意旨及說明，認依比例原則判
    斷並無羈押之必要性，改以其他干預被告權利較為輕微之強
    制處分以代替羈押，並參酌被告之身分、地位、經濟能力、
    所造成法益侵害、犯罪情節、被告之惡性、犯罪後逃亡可能
    性等因素，准予被告以300萬元具保後停止羈押，並對被告
    予以限制出境、出海及限制住居在雲林縣四湖鄉○○○路2
    之13號之處分，並命被告(一)於停止羈押期間應於每日上午9
    時至10時間及下午7時至8時間，至四湖分駐所報到。以利本
    件刑事審判、執行之進行。(二)不得對本案被害人或其配偶、
    直系血親、三親等內之旁系血親、二親等內之姻親、家長、
    家屬之身體或財產實施危害或恐嚇之行為。如違反本院上揭
    命令，得再執行羈押。
四、按「被告經法官訊問後，雖有第101條第1項或第101條之1第
    1項各款所定情形之一而無羈押之必要者，得逕命具保、責
    付或限制住居；其有第114條各款所定情形之一者，非有不
    能具保、責付或限制住居之情形，不得羈押」，刑事訴訟法
    第101條之2定有明文。依本條及同法第101條第1項之規定，
    法官決定羈押被告之要件有四：(一)犯罪嫌疑重大、(二)有法定
    之羈押事由、(三)有羈押之必要（即非予羈押，顯難進行追訴
    、審判或執行）、(四)無同法第114條不得羈押被告之情形；
    是被告符合第101條第1項之羈押事由，法官仍須就犯罪嫌
    疑是否重大、有無羈押必要、有無不得羈押之情形予以審酌
    ，非謂一符合該條款規定之羈押事由，即得予以羈押（司法
    院大法官會議於釋字第第665號解釋理由參照）。又「刑事
    被告經訊問後，認為符合羈押之要件，於必要時固得羈押之
    ，但執行羈押後，有無繼續之必要，仍許由法院斟酌訴訟進
    行程度及其他一切情事而為認定，被告經原審法院羈押後，
    其許可停止羈押之聲請，並未就其案情輕重及如何已無繼續
    羈押之必要，於理由內加以說明，經將原裁定撤銷，由原審
    法院更為適當之裁定，既據原審法院以被告有一定住址，尚
    無逃亡之虞，調查證據已至相當程度，無虞湮滅串證，認為
    已無繼續羈押之必要，而許可停止羈押之聲請，並斟酌其家
    庭環境，命其提出相當金額之保證書，應無不合」，亦有最
    高法院46年台抗字第6號判例可參。
五、本件被告涉犯農會法第47條之3第1項妨害選舉罪及刑法第30
    4條強制罪、第305條恐嚇危害安全罪等罪嫌，雖經原審法院
    認其犯罪嫌疑重大，有刑事訴訟法第101條第1項第1款、第2
    款及第101條之1第1項第4款之情形，而98年1月20日將被告
    裁定羈押，嗣並禁止其接見通信，惟查：
  (一)本件當事人聲請傳訊之所有證人，已據原審法院於98年6月
    18日上午結束交互詰問程序，證據均已獲得保全，依訴訟程
    序進行情形，證人再行串證而影響法院發現真實之可能性甚
    低，原審法院認以刑事訴訟法第101條第1項第2款規定對被
    告實施羈押之原因已消滅，並無不合。
  (二)原審法院援用刑事訴訟法第101條之1第1項第4款規定，將被
    告羈押，原係因四湖鄉農會選舉一事，被告數次糾眾以強暴
    、脅迫方式逼迫他人，經審酌其身分背景，確有能力再度糾
    眾形成勢力，認被告有反覆實施刑法第304條強制罪及同法
    第305條恐嚇危害安全罪之虞。惟因四湖鄉農會之選舉業已
    結束，原審審理中，大部分證人均表示在被告面前得以自由
    陳述，且原審法院於98年10月19日電詢本案多位證人：「被
    告於98年6月18日具保停止羈押後，有無再對其等施以恐嚇
    、強暴、脅迫等騷擾行為？」，該等證人亦均為否定之表示
    ，有審判筆錄及公務電話紀錄11紙在卷可按，自難再認定被
    告於農會選舉結束後，仍有反覆實施恐嚇或強制罪犯行之虞
    ，而依上開法條規定繼續羈押被告。
  (三)被告所患糖尿病、高血壓、良性前列腺腫大等疾病，雖與刑
    事訴訟法第114條第2款所規定不得羈押之事由尚屬有間，且
    前有多次逃亡遭通緝之紀錄，目前尚在假釋中，若經撤銷假
    釋，尚有6年餘之殘刑待執行，足認被告確有逃亡以規避刑
    罰執行之虞；然被告本件所涉農會法第47條之3第1項及刑法
    第304條、第305條等罪嫌，均非屬重罪，法院於考量被告應
    受他案執行之可能性外，更應注意本案羈押被告之合法性、
    必要性及合乎比例原則。原審法院依本案訴訟進行之程度及
    直接審理之心證，審酌被告所涉罪名、犯罪嫌疑程度、可能
    宣告之刑度及被告已受羈押之期間，認為不宜繼續羈押被告
    ，而准其具保停止羈押，詳細理由業如上述，經核與法令規
    定並無違背，自不宜在被告經有罪之判決確定前，研判其日
    後可能受他案殘刑之執行，逃亡可能性無法排除，即完全不
    考慮本案情節，專以羈押被告、剝奪其人身自由為唯一可行
    之強制處分。
六、原審法院綜合上述各情，並審酌被告之身分、社會地位、經
    濟能力、侵害他人法益情形及犯罪後逃亡之可能性等情狀，
    命被告提出300萬元保證書或保證金後停止羈押，並對被告
    予以限制出境、出海及限制住居在雲林縣四湖鄉○○○路2
    之13號之處分，停止羈押期間應於每日上午9時至10時間及
    下午7時至8時間，至四湖分駐所報到，及不得對本案被害人
    或其配偶、直系血親、三親等內之旁系血親、二親等內之姻
    親、家長、家屬之身體或財產實施危害或恐嚇行為。經核對
    於防止被告逃亡及再度犯罪，已有相當之約束力，於法並無
    違誤，抗告人仍以被告有逃亡及反覆實施同一犯罪之虞，提
    起本件抗告，指原裁定不當，為無理由，應予駁回。
七、依刑事訴訟法第412條裁定如主文。
中    華    民    國    98    年    11    月    13    日
                  刑事刑三庭    審判長法  官  陳義仲
                                      法  官  蔡勝雄
                                      法  官  楊清安
以上正本證明與原本無異。
不得再抗告。
                                      書記官  蔡蘭櫻
中    華    民    國    98    年    11    月    16    日


司法院資訊處製作；財團法人民間司法改革基金會備份。
